ACORDAO-COMPLETO-2429579

ACÓRDÃO 2550/2020 ATA 36/2020 - PLENÁRIO

VISTOS, relatados e discutidos estes autos que cuidam do acompanhamento do segundo estágio do processo de licitação e contratação da Parceria Público-Privada - PPP para a Gestão de Rede de Comunicações Integrada do Comando da Aeronáutica - GRCIC.
       	ACORDAM os Ministros do Tribunal de Contas da União, reunidos em sessão do Plenário, ante as razões expostas pelo Relator, em:
       	 9.1. com fulcro no art. 157 do Regimento Interno/TCU, sobrestar o acompanhamento do segundo estágio do processo de licitação e contratação da Parceria Público-Privada - PPP para a Gestão de Rede de Comunicações Integrada do Comando da Aeronáutica - GRCIC até que o Comando da Aeronáutica manifeste a intenção de retomar o respectivo certame licitatório; 
       	 9.2. dar ciência desta Deliberação à Comissão de Implantação do Sistema de Controle do Espaço Aéreo, fixando-lhe o dever de informar a este Tribunal, com o prazo de 30 (trinta) dias de antecedência, a intenção de retomar o torneio licitatório para a contratação da Parceria Público-Privada para a Gestão de Rede de Comunicações Integrada do Comando da Aeronáutica;
        	9.3. restituir os autos à Secex/Defesa para que prossiga no acompanhamento do processo de desestatização em tela.

Acompanhamento do processo de licitação e contratação da Parceria Público-Privada para a Gestão de Rede de Comunicações Integrada do Comando da Aeronáutica - GRCIC.

Comissão de Implantação do Sistema de Controle do Espaço Aéreo - Ciscea.

3. Interessado: Tribunal de Contas da União.
3.1. Responsável: Fernando César Pereira Santos, Presidente da Comissão de Implantação do Sistema de Controle do Espaço Aéreo.

13.1. Ministros presentes: Ana Arraes (na Presidência), Walton Alencar Rodrigues, Benjamin Zymler, Augusto Nardes, Aroldo Cedraz, Bruno Dantas e Vital do Rêgo.
13.2. Ministro-Substituto convocado: Marcos Bemquerer Costa (Relator).
13.3. Ministros-Substitutos presentes: André Luís de Carvalho e Weder de Oliveira.

MARCOS BEMQUERER

Trata-se do Acompanhamento do segundo estágio do processo de licitação e contratação da Parceria Público-Privada - PPP para a Gestão de Rede de Comunicações Integrada do Comando da Aeronáutica - GRCIC (doravante denominada PPP/GRCIC) , em conformidade com os termos da então Instrução Normativa/TCU 52/2007, que dispunha sobre o controle e a fiscalização de procedimentos de licitação, contratação e execução contratual de PPPs.  
2.	Mencionada PPP visa à elaboração de projeto, instalação, operação, gestão, manutenção, modernização e expansão da rede de comunicações integrada do Comando da Aeronáutica - COMAer pelo período de 25 anos, prorrogável por mais 10, de forma a garantir os serviços de manutenção e atualização tecnológica da rede atual, bem como atender a necessidade de evolução dos sistemas de comunicação, navegação, vigilância e gerenciamento de tráfego aéreo (peça 4, p. 49, parágrafo 2º) .
3.	A análise do primeiro estágio da PPP foi realizada pelo Tribunal mediante o Acórdão 1843/2018-TCU-Plenário, exarado em 8/8/2018 (peça 79) .
4.	Por meio daquele decisum, foram feitas as seguintes determinações e recomendações:
"9.2. determinar, com fulcro no art. 43, inciso I, da Lei 8.443/1992 c/c o art. 250, inciso II, do Regimento Interno/TCU:
9.2.1. ao Ministério  da  Defesa,  à  Secretaria  de  Orçamento  Federal  e  à  Secretaria  do Tesouro Nacional que estabeleçam, dentro dos limites   de   suas   competências,   mecanismos   de monitoramento  a  fim  de  detectar,  no  âmbito  da  Parceria  Público-Privada  para  a  Gestão  da  Rede de Comunicação    Integrada    do    Comando    da    Aeronáutica,    desvios    significativos    nos    valores    da contraprestação  paga  pelo  poder  concedente  que  resultem  em  indicação  de  novo  espaço  orçamentário ou eventual concentração   de   investimentos   que   enseje   enquadramento   como   dívida  consolidada  e operação de crédito;
9.2.2. ao Comando da Aeronáutica que, no prazo de 180 dias a contar da  ciência  deste Acórdão,  estruture  e  incorpore  plano  de contingência  ao  gerenciamento  de  riscos  da  implementação  da Rede  de  Comunicação  Integrada  do  Comando  da  Aeronáutica,  prevendo  ações  a  serem  realizadas  para garantir  a continuidade  das operações de controle  do espaço aéreo;
9.3. recomendar ao  Comando  da  Aeronáutica  que,  com  fundamento  no  art.  4º,  incisos  I  e  V a VII, da Lei  11.079/2004, que:
9.3.1. em    caso    de    publicação    de    nova    metodologia    pelo    Ministério    da   Fazenda (STN/Seprac/Sefel)  sobre  o  WACC, avalie  a  necessidade  de  revisão  das  premissas  propostas  no  estudo de viabilidade; 
9.3.2. anteriormente   à   publicação   da   licitação,   providencie   parecer   jurídico sobre as cláusulas    editalícias    e   contratuais,   especialmente   as   que   versem   sobre   a   distribuição   de   riscos decorrentes  dos eventos  ordinários  e extraordinários."
5.	A Secretaria do Tesouro Nacional - STN opôs Embargos de Declaração ao Acórdão 1843/2018-TCU-Plenário, por meio do qual, em síntese, pugnava pela exclusão do subitem 9.2.1 da aludida deliberação. 
6.	 Nos termos do Acórdão 2890/2018-TCU-Plenário (peça 120) , o TCU conheceu do apelo e o acolheu, excluindo a STN da redação do indigitado subitem 9.2.1.  
7.	De acordo com a Secex/Defesa, a determinação do subitem 9.2.2 supra foi atendida pela Comissão de Implantação do Sistema de Controle do Espaço Aéreo - CISCEA, mediante o encaminhamento da documentação constante da peça 153. 
8.	Prossegue a unidade especializada aduzindo que, em 5/9/2018, a CISCEA enviou a cópia do edital da Concorrência 1/CISCEA/2018 e seus anexos (peças 96, pp. 5/116 e 97) e da Resolução 48, de 27/8/2018, que aprovou as alterações no edital da concessão administrativa (peça 96, pp. 1/2) .
9.	A Concorrência, inicialmente prevista para ser realizada em 12/12/2018, foi adiada duas vezes pela CISCEA, sendo postergada para 26/6/2019 (peça 162) .
10.	Em 12/7/2019, a CISCEA informou ao Tribunal que a licitação restou deserta, eis que não acudiram interessados ao certame (peça 159) .
11.	Naquela oportunidade, a CISCEA, em cumprimento ao art. 5º, inciso II, itens k, l e m, da então IN/TCU 52/2007, e demonstrando a intenção de repetir o procedimento licitatório em 9/12/2019, encaminhou diversos documentos relativos à Concorrência 1/CISCEA/2018, cabendo destacar o edital e o Estudo de Viabilidade Econômico-Financeira atualizados, que foram aprovados pela Resolução 82, de 21/8/2019 (peças 163 e 165/173) .
12.	Em 27/11/2019, a CISCEA remeteu ofício ao TCU informando o adiamento da sessão de abertura da licitação para 3/3/2020 (peça 178) .
13.	A licitação foi novamente adiada pelo órgão para 28/5/2020, conforme publicação no Diário Oficial da União - DOU de 21/2/2020 (peça 180) .
14.	Na data de 19/5/2020, a Aeronáutica suspendeu a sessão pública da licitação prevista para 28/5/2020, justificando com o disposto no art. 10, § 2°, da Lei 11.079/2004 e com as adequações que se fizeram necessárias no edital e seus anexos, em decorrência da variação cambial que afetou os custos previstos no projeto e da situação advinda da pandemia do novo Coronavírus (peça 181) .
15.	Diante do exposto, a Secex/Defesa, em uníssono, propõe, com fulcro no art. 157 do Regimento Interno/TCU, sobrestar a apreciação do segundo estágio de acompanhamento da PPP, previsto no art. 4º, inciso II, da IN/TCU 52/2007, até que seja retomado o procedimento pelo Comando da Aeronáutica.
	É o Relatório.

não há.

Não atuou.

ACOMPANHAMENTO. PARCERIA PÚBLICO PRIVADA. GESTÃO DE REDE DE COMUNICAÇÕES INTEGRADA DO COMANDO DA AERONÁUTICA - COMAER. SOBRESTAMENTO DA ANÁLISE DO SEGUNDO ESTÁGIO. CIÊNCIA À COMISSÃO DE IMPLANTAÇÃO DO SISTEMA DE CONTROLE DO ESPAÇO AÉREO.

DESESTATIZAÇÃO (DES)

Secretaria de Controle Externo da Defesa Nacional e da Segurança Pública - Secex/Defesa, Secretaria de Fiscalização de Infraestrutura Rodoviária e de Aviação Civil - SeinfraRodoviaAviação, Secretaria de Fiscalização de Tecnologia da Informação - Sefti e Secretaria de Macroavaliação Governamental - Semag.

Em exame o acompanhamento do segundo estágio do processo de licitação e contratação da Parceria Público-Privada - PPP para a Gestão de Rede de Comunicações Integrada do Comando da Aeronáutica - GRCIC (doravante denominada PPP/GRCIC) , em conformidade com os termos da então Instrução Normativa/TCU 52/2007, que dispunha sobre o controle e a fiscalização de procedimentos de licitação, contratação e execução contratual de PPPs, a serem exercidos pelo Tribunal de Contas da União.
2.	Esclareço, de início, que o Tribunal editou novo normativo para regrar a apreciação das Parcerias Públicos Privadas, a Instrução Normativa 81, de 20/6/2018.
3.	Todavia, como previsto no art. 15, § 2º, daquele normativo, os processos de desestatização já autuados até 31/12/2018, como é o caso desta PPP, permaneceram regidos pela IN/TCU 52/2007:
"Art. 15. Esta Instrução Normativa entra em vigor na data de sua publicação. 
 (...) 
§ 2º Os processos já autuados ou que vierem a ser autuados até 31/12/2018 permanecerão submetidos aos ritos estabelecidos nas IN TCU 27/1998, IN TCU 46/2004 ou IN TCU 52/2007."
4.	Como visto no Relatório precedente, a primeira tentativa de realização da Concorrência 1/Ciscea/2018, em 26/6/2019, restou deserta pela ausência de interessados.
5.	A CISCEA, ao tempo que informou a Corte sobre o fato acima descrito, encaminhou, em atendimento ao art. 5º, inciso II, itens k, l e m, da então IN/TCU 52/2007, e com a intenção de repetir o procedimento licitatório em 9/12/2019, diversos documentos relativos ao torneio licitatório:
"Art. 5º O gestor do processo encaminhara¿, mediante cópia, os documentos descritos no artigo anterior ao Tribunal de Contas da União, observados os seguintes prazos: 
 (...) 
II - Segundo Estágio - cinco dias, no máximo, a partir de cada um dos seguintes eventos:  
 (...) 
k)  envio de comunicações e esclarecimentos a licitantes; 
l)  publicação da retificação do edital de licitação; 
m)  análise conclusiva de impugnação apresentada contra o edital de licitação." 
6.	Nada obstante, em 27/11/2019, a CISCEA remeteu ofício ao TCU informando o adiamento da sessão de abertura da licitação para 3/3/2020 (peça 178) .
7.	A licitação foi novamente adiada pelo órgão para 28/5/2020, conforme publicação no Diário Oficial da União - DOU de 21/2/2020 (peça 180) .
8.	Já em 19/5/2020, o Comando da Aeronáutica - COMAer suspendeu a sessão pública da licitação prevista para 28/5/2020, justificando com o disposto no art. 10, § 2°, da Lei 11.079/2004 e com as adequações que se fizeram necessárias no edital e seus anexos, em decorrência da variação cambial que afetou os custos previstos no projeto e da situação advinda da pandemia do novo Coronavírus (peça 181) :
"Art. 10. A contratação de parceria público-privada será precedida de licitação na modalidade de concorrência, estando a abertura do processo licitatório condicionada a:
I - autorização da autoridade competente, fundamentada em estudo técnico que demonstre:
a) a conveniência e a oportunidade da contratação, mediante identificação das razões que justifiquem a opção pela forma de parceria público-privada;
b) que as despesas criadas ou aumentadas não afetarão as metas de resultados fiscais previstas no Anexo referido no § 1º do art. 4º da Lei Complementar nº 101, de 4 de maio de 2000, devendo seus efeitos financeiros, nos períodos seguintes, ser compensados pelo aumento permanente de receita ou pela redução permanente de despesa; e
c) quando for o caso, conforme as normas editadas na forma do art. 25 desta Lei, a observância dos limites e condições decorrentes da aplicação dos arts. 29, 30 e 32 da Lei Complementar nº 101, de 4 de maio de 2000, pelas obrigações contraídas pela Administração Pública relativas ao objeto do contrato;
II - elaboração de estimativa do impacto orçamentário-financeiro nos exercícios em que deva vigorar o contrato de parceria público-privada;
III - declaração do ordenador da despesa de que as obrigações contraídas pela Administração Pública no decorrer do contrato são compatíveis com a lei de diretrizes orçamentárias e estão previstas na lei orçamentária anual;
IV - estimativa do fluxo de recursos públicos suficientes para o cumprimento, durante a vigência do contrato e por exercício financeiro, das obrigações contraídas pela Administração Pública;
 (...) 
§ 2º Sempre que a assinatura do contrato ocorrer em exercício diverso daquele em que for publicado o edital, deverá ser precedida da atualização dos estudos e demonstrações a que se referem os incisos I a IV do caput deste artigo."
9.	Este o quadro, e tendo em vista que a realização do novo certame pode requerer a atualização da documentação atinente à PPP, acolho a proposta de Secex/Defesa de sobrestar a análise do segundo estágio até que o COMAer manifeste a intenção de retomar o torneio licitatório.
   	Ante o exposto, voto por que seja adotado o Acórdão que ora submeto a este Colegiado.
	
T.C.U., Sala das Sessões, em 23 de setembro de 2020.
MARCOS BEMQUERER COSTA
Relator